【裁判字號】    95,訴,221
【裁判日期】    950822
【裁判案由】    土地增值稅
【裁判全文】
高雄高等行政法院判決
                              九十五年度訴字第二二一號
                          民國.
原      告  甲○○
訴訟代理人  蔡文斌律師
            王建強律師
            曾靖雯律師
被      告  臺南市稅捐稽徵處
代  表  人  乙○○處長
訴訟代理人  丁○○
            丙○○
上列當事人間因土地增值稅事件，原告不服臺南市政府中華民國
九十五年一月二十日南市法濟字第０九五０九五００九四０號訴
願決定，提起行政訴訟。本院判決如下：
    主  文
原告之訴駁回。
訴訟費用由原告負擔。
    事  實
甲、事實概要：
一、緣臺南市○○區○○段九七二地號土地，原為訴外人蘇林玉
    燕所有，原告與訴外人謝明秀於民國（下同）九十一年十二
    月十九日向蘇林玉燕購買該土地應有部分各一００００分之
    一；另臺南市○○區○○段九０一之二地號土地，原為謝明
    秀所有，原告與蘇林玉燕於九十一年十二月十八日向謝明秀
    購買該土地應有部分各一００００分之一。又原告與謝明秀
    、蘇林玉燕等三人於九十一年十二月十六日共同取得臺南縣
    歸仁鄉○○○段一一三二之一一、一一三二之一三及一一三
    二之二七地號等三筆公共設施保留地，應有部分各為一００
    ０００分之九九九九０、一０００００分之五、一００００
    ０分之五；原告與謝明秀、蘇林玉燕等三人於九十二年一月
    十日再共同取得臺南市○○區○○段九六三、九六四地號農
    業用地，應有部分各為一００００分之九四七六、一０００
    ０分之二六二、一００００分之二六二。原告與謝明秀、蘇
    林玉燕就上開七筆土地於形成共有關係後，旋於九十二年一
    月十日將上開七筆土地辦理共有物分割。由原告取得臺南市
    安南區○○段九七二、九０一之二地號土地全部，蘇林玉燕
    取得上開臺南縣歸仁鄉○○○段一一三二之一一、一一三二
    之一三地號土地全部及臺南市○○區○○段九六四地號土地
    應有部分一００００分之四五二八，謝明秀取得上開臺南縣
    歸仁鄉○○○段一一三二之二七地號、臺南市○○區○○段
    九六三地號土地全部，及臺南市○○區○○段九六四地號土
    地應有部分一００００分之五四七二。因上開七筆共有土地
    分割前後，原告與謝明秀、蘇林玉燕取得之土地價值差額增
    減在公告現值一平方公尺單價以下，依財政部八十一年七月
    六日台財稅第八一０二三八七三九號函規定，原告得免向稅
    捐稽徵機關申報共有物分割現值，乃逕向地政機關辦理共有
    物分割登記，藉由共有物分割地價改算，共有物分割後，原
    告取得之系爭安南區○○段九七二地號應稅土地（分割前）
    ，其前次移轉現值即由原來八十二年七月每平方公尺新台幣
    （下同）一、一三０．七元，遽為提高至九十二年一月一五
    、九九八．八元，系爭安南區○○段九０一之二地號應稅土
    地，其前次移轉現值由原來九十一年十二月每平方公尺一六
    、０００元，遽為提高至九十二年一月一九、六九０．九元
    ，而藉由地價改算提高系爭安南區○○段九七二地號及同段
    九０一之二地號應稅土地前次移轉現值後，原告再於九十二
    年三月三日將其所有臺南市○○區○○段九七三地號土地，
    合併至同段九七二地號土地後，同時將系爭怡中段九七二地
    號土地分割增加怡中段九七二之四至之二三地號等二十筆土
    地，而其中分割增加之同段九七二之一一地號土地，嗣後又
    與同段九０三之一、九０五、九六三之三、九六三之一一地
    號等四筆土地，於九十二年四月二十三日合併為同段九０五
    地號土地，復再分割增加怡中段九０五之一至之五地號等五
    筆土地，而怡中段九０五之五地號土地復於九十二年五月十
    二日與同段九七二之五地號土地，合併為怡中段九０五之五
    地號土地。嗣原告陸續於九十二年十一月十日、十二月十七
    日、十八日向被告所屬安南分處申報移轉如附表（一）編號
    一至十七所載十七筆土地（下稱系爭十七筆土地）與訴外人
    張家展、王昭棟、王昭翔、張艾絲、黃志成、李翊甄、黃凱
    俊、邱益、汪政憲、王吉祥、林素滿、蕭惟友、林小鶴、
    王謝雪惠、吳榮俊、余秋霞、涂勝輝、陳玉玲、魏宇良、李
    源秤、蔡健明、謝秋玲等人，惟因分割後之臺南市○○區○
    ○段九七二地號等十七筆土地之地價，已藉由取巧安排共有
    土地地價改算提高前次移轉現值，致無漲價稅額，而經被告
    所屬安南分處核課土地增值稅為０元；又臺南市○○區○○
    段九一０地號土地原為訴外人蘇生所有，原告於九十一年十
    二月二十三日向蘇生購買上開土地應有部分一００００分之
    一；臺南市○○區○○段七四五、七六七、七六八地號農業
    用地，原為訴外人鄭清盤與鄭清治所有（應有部分各二分之
    一），原告與蘇生於九十二年一月十三日向鄭清盤及鄭金龍
    購買上開土地應有部分各為二００００分之一九九九八及二
    ００００分之二；臺南市○○區○○段九六五、九六六地號
    農業用地，原為鄭清治所有，原告與蘇生於九十一年十二月
    三十日向鄭清治購買上開土地應有部分各為一００００分之
    九九九九及一００００分之一；臺南市○○區○○段七０地
    號農業用地，原為鄭清盤與鄭清治所有，原告與蘇生於九十
    二年一月十三日向鄭清盤及鄭清治購買上開土地應有部分各
    為一００００分之五七四七及一００００分之四二五三；臺
    南市○○區○○段二二二之一、二二三之二地號農業用地，
    原為鄭清盤所有，原告與蘇生於九十一年十二月三十一日向
    鄭清盤購買上開土地應有部分各為一００００分之九九九九
    及一００００分之一；臺南市○區○○段六０四之二地號公
    共設施保留地，原為訴外人郭玟希所有，原告與蘇生於九十
    一年十二月二十五日向郭玟希購買上開土地應有部分各為一
    ００００分之九九九九及一００００分之一；高雄縣大社鄉
    ○○段三九三地號公共設施保留地，原為郭玟希所有，原告
    與蘇生於九十一年十二月三十一日向郭玟希購買上開土地應
    有部分各為一００００分之九九九九及一００００分之一；
    高雄縣鳳山市○○段一二一四之一地號及新庄子段一二三之
    四０、一二三之八０地號公共設施保留地，原為訴外人高維
    枋所有，原告與蘇生於九十一年十二月三十一日向高維枋購
    買上開土地應有部分各為一００００分之九九九九及一００
    ００分之一。原告與蘇生就上開十四筆土地形成共有關係後
    ，旋於九十二年一月二十七日將上開十四筆土地辦理共有物
    分割，由原告取得臺南市○○區○○段九一０地號土地應有
    部分一０００００分之九九八二五，蘇生取得同段九一０地
    號土地應有部分一０００００分之一七五及其餘十三筆土地
    全部。因上開十四筆共有土地分割前後，原告與蘇生取得之
    土地價值差額增減在公告現值一平方公尺單價以下，依財政
    部八十一年七月六日台財稅第八一０二三八七三九號函規定
    ，原告得免向稅捐稽徵機關申報共有物分割現值，乃逕向地
    政機關辦理共有物分割登記，藉由共有物分割地價改算，共
    有物分割後，系爭安南區○○段九一０地號應稅土地，其前
    次移轉現值即由原來五十九年八月每平方公尺一三．一元，
    遽為提高至九十二年一月一七、六一一．五元；再臺南市○
    ○區○○段九一七之四地號土地，原為訴外人蘇吳鶴所有，
    原告與蘇生於九十一年十二月四日及九十一年十二月二十三
    日先後向蘇吳鶴購買上開土地應有部分各為一００００分之
    一及一００００分之九九九九；臺南市○○區○○段二二二
    之二及二二二之三地號農業用地，原為鄭清治所有，原告與
    蘇生於九十一年十二月三十日向鄭清治購買上開土地應有部
    分各為一００００分之九九九九及一００００分之一。原告
    與蘇生就上開三筆土地於形成共有關係後，旋於九十二年一
    月二十三日將上開三筆土地辦理共有物分割。由原告取得臺
    南市○○段九一七之四地號土地全部及總頭段二二二之二地
    號應有部分一００００分之九五六，蘇生取得臺南市○○區
    ○○段二二二之二地號土地應有部分一００００分之九０四
    四及總頭段二二二之三地號土地全部，因上開三筆共有土地
    分割前後，原告與蘇生取得之土地價值差額增減在公告現值
    一平方公尺單價以下，依財政部八十一年七月六日台財稅第
    八一０二三八七三九號函規定，原告得免向稅捐稽徵機關申
    報共有物分割現值，得逕向地政機關辦理共有物分割登記，
    藉由共有物分割地價改算，共有物分割後，原告取得之安南
    區○○段九一七之四地號應稅土地，其前次移轉現值即由原
    來九十一年十二月每平方公尺六九．五元，遽為提高至九十
    一年十二月一六、０００元。原告藉由地價改算提高安南區
    ○○段九一０地號土地前次移轉現值後，再於九十二年一月
    二十八日向蘇生購買上開土地應有部分一０００００分之一
    七五，以取得全部權利，復於九十二年二月二十六日將其取
    得之安南區○○段九０一之二、九一七之四地號土地合併至
    同段九一０地號後，同時將該土地分割增加怡中段九一０之
    二至九一０之四０等三十九個地號土地，嗣陸續自九十二年
    十一月十九日起向被告所屬安南分處申報移轉如附表（二）
    編號一至三十所載三十筆土地（下稱系爭三十筆土地）與訴
    外人徐忠炳、陳泓云、潘國華、鄭淑明、林永盛、林瑛婷、
    陳堉菁、簡文結、毛淑瓊、林明進、謝育達、黃小容、蕭力
    元、吳政益、吳雯玲、蔡美燕、徐菊枝、林信宏、黃建基、
    蔡易彤、陳保慶、王富民、黃雅琴、李來錦、涂香如、林昆
    昌、陳群昱、陳美杏、陳家俊、葉幸燕、蘇義雄、張代善、
    江亦琴等人，因分割後之同段怡中段九一０地號等土地之地
    價，已藉由取巧安排共有土地地價改算提高前次移轉現值，
    致無漲價稅額，而經被告所屬安南分處核課土地增值稅為零
    元。嗣經被告所屬安南分處查獲原告明顯係利用應課徵土地
    增值稅之土地與不課徵土地增值稅之農業用土地或免徵土地
    增值稅之公共設施保留地先形成共有後，再辦理共有物分割
    ，藉平均地權條例施行細則第二十三條第一項規定辦理共有
    物分割改算地價原則，將系爭安南區○○段九七二地號及同
    段九０一之二地號應稅土地之前次移轉現值墊高，致於再移
    轉時因無漲價進而土地增值稅稅額為零元，以規避鉅額土地
    增值稅。被告所屬安南分處乃以系爭土地分割前之前次移轉
    現值為原地價，重新計算土地漲價總數額，並以九十三年十
    二月十日南巿稅安字第０九三００三二五０八號函及九十三
    年十二月三十日南巿稅安字第０九三００三四一二五號函，
    向原告補徵系爭十七筆土地之土地增值稅計五、七三０、七
    六六元，及系爭三十筆土地之土地增值稅額計一四、一九九
    、一三九元。原告對前揭補徵稅額之處分，皆表示不服，分
    別申請復查，其中系爭十七筆土地之土地增值稅，經復查更
    正為五、七二二、一五一元，合計補徵一九、九二一、二九
    ０元，原告仍未甘服，提起訴願，亦遭決定駁回，遂提起本
    件行政訴訟。
乙、兩造聲明：
一、原告聲明求為判決：
（一）訴願決定及原處分均撤銷。
（二）訴訟費用由被告負擔。
二、被告聲明求為判決：
（一）原告之訴駁回。
（二）訴訟費用由原告負擔。
丙、兩造之爭點：
一、原告主張之理由：
（一）按「被徵收之土地，免徵其土地增值稅」「依都市計畫法
      指定之公共設施保留地尚未被徵收前之移轉，準用前項規
      定，免徵土地增值稅．．．。」又「作農業使用之農業用
      地，移轉與自然人時得申請不課徵土地增值稅。」土地稅
      法第三十九條第一項、第二項前段、第三十九條之二第一
      項分別定有明文。又按「共有土地（所有權）分割改算地
      價原則」有內政部七十七年十一月二十四日台（七七）內
      地字第六五０六一二號函訂定發布。
（二）再按憲法第十九條規定「人民有依法律納稅之義務。」即
      所謂租稅法律主義。依學者實務上之通論咸認為內涵包括
      ：（１）法律優越原則（２）法律保留原則（３）禁止類
      推或禁止擴張解釋（４）信賴保護原則等依法行政之法治
      國家原理。復查公法上之信賴保護原則（Der Grundsatz
      des vertrauensschutz）乃是為保護人民權利而肇生，其
      義為，於公法關係中，人民對國家行為之存續性所產生之
      信賴，應受到保護。茲已非僅是行政法上之一般原則而已
      ，更已經成為憲法層次之原則。司法院釋字第五二五號解
      釋略謂，信賴保護原則攸關憲法上人民權利之保障，公權
      力行使涉及人民信賴利益而有保護之必要者．．．即行政
      法規之廢止或變更亦有其適用。其解釋理由書揭開「法治
      國為憲法基本原則之一，法治國原則首重人民權利之維護
      ，法秩序之安定及誠實信用原則之遵守。人民對公權力行
      使結果所生之合理信賴，法律自應予適當保障，此乃信賴
      保護之法理基礎，亦為行政程序法第一百十九條、第一百
      二十條及第一百二十六條等相關規定之所由設。」原告之
      土地移轉現值乙案，即依前揭規定，經相關稅捐稽徵機關
      核定免課徵土地增值稅，顯係人民對國家行為之存續性所
      產生之信賴，應受到保護，且已非僅是行政法上之一般原
      則而已，更已經成為憲法層次之原則。本件被告引用財政
      部九十三年八月十一日台財稅字第０九三０四五三九七三
      ０號令規定，變更原先所為免課徵土地增值稅之核定，令
      原告應補徵土地增值稅額，依首揭說明，顯有違憲法第十
      九條規定至明。
（三）又按稅捐稽徵法第一條之一規定：「財政部依本法或稅法
      所發布之解釋函令，對於據以申請之案件發生效力。但有
      利於納稅義務人者，對於尚未核課確定之案件適用之。」
      且原告已信賴前開土地稅法之規定及內政部七十七年十一
      月二十四日台（七七）內地字第六五０六一二號函訂定發
      布，八十一年三月九日台（八一）內地字第八一七八四六
      三號函修訂壹二（三）三及貳四（三）計算公式之規定，
      經核定免課徵土地增值稅，其與申請爭訟主張相符，又經
      查原告所引前揭土地稅法規定及內政部函釋，在申報土地
      移轉現值乙案，並無１、經廢止或變更之法規有重大明顯
      違反上位規範情形。２、相關法規係因主張權益受害者，
      以不正當方法或提供不正確資料而發布，其信賴有瑕疵不
      值得保護。３、無客觀上具體表現信賴之行為等信賴保護
      原則消極要件存在，則本件即有信賴保護原則之適用。
（四）再按租稅法律主義目的，在於確保納稅者法安定性、預測
      可能性，因之有三項制約（１）成立減輕或免除納稅義務
      等有利於納稅者之行政先例之情形，租稅稽徵機關需受其
      拘束，不得為相反處分。（２）稅務機關廣泛一般性的進
      行有利於納稅者之解釋，適用其未經改正時，在無合理理
      由下，不得違反平等對待原則。（３）於租稅個別救濟原
      則，得適用誠信原則或禁反言之法理。亦即行政機關不得
      利用或導致他人之錯誤，受詐欺及急迫。否則即違反依法
      行政要求，原告之土地移轉現值乙案，亦係符合土地稅法
      等相關規定，原核定之稅捐稽徵機關，始得為免課徵土地
      增值稅之核定，被告未慮及合法原則，誠信原則或禁反言
      之法理及平等對待原則，遽憑財政部九十三年八月十一日
      台財稅字第０九三０四五三九七三０號令，即變更原為免
      徵土地增值稅之核定，顯欠允當，已不言自喻。
（五）依司法院二十五年院字第一五五七號（原告誤植為院字第
      一二二五號）解釋意旨，確定行政處分具有確定力，行政
      機關應受拘束，須對人民有利之情形始得另為決定，倘係
      對相對人權益產生侵害，即不容隨意變更。本件被告原核
      定免徵土地增值稅之處分已屬確定行政處分，依法安定性
      原則及信賴保護原則，自不容行政機關隨意變更。被告補
      徵土地增值稅之處分屬行政程序法第一百二十二條（原告
      誤植為第一百二十三條）授予利益之合法行政處分之廢止
      ，惟並無同法第一百二十三條（原告誤植為第一百二十四
      條）各款得由被告依職權為全部或一部廢止之法定情形，
      亦未論證有何新事實、新證據而得依稅捐稽徵法第二十一
      條第二項補徵土地增值稅，系爭處分顯係違法之行政處分
      。本件原核定免徵土地增值稅之處分，係被告就原告據實
      完整之申報資料，調查原告之土地歷次交易情形，依循平
      均地權條例施行細則第二十三條第一項及財政部八十一年
      七月六日台財稅字第八一０二三八七三九號函所為之核定
      ，並無所謂課稅資料不正確之情形，被告所稱原告係取巧
      作為等語，純屬主觀之詞，果如被告所言，該交易行為違
      法性十分明顯，為何於原告申報當時未即告知，竟於明知
      違法情形下仍做出授益行政處分？茲此行政機關明知故犯
      之行徑，顯有「引君入甕」之疑。人民僅有依法律納稅之
      義務，即所謂稅捐法定主義，財政部九十三年八月十一日
      台財稅字第０九三０四五三九七三０號令係未經法律授權
      之無效職權命令，被告據以作成系爭補稅處分，違法性殆
      無疑義。系爭補稅處分僅引據「實質課稅原則」作為依據
      ，已破壞租稅法治國家之基本原則－租稅法律主義原則。
（六）內政部九十一年五月二十日台內中地字第０九一０００六
      九九二號令規定：「按民法第八百二十四條第一項規定：
      『共有物之分割，依共有人協議之方法行之。』故協議成
      立時，不論其協議之方法係原物分配、變更原物而分配價
      金、由一部分共有人取得原物而以金錢補償其他共有人，
      或以其他方法消滅共有關係，均得為之。又共有物之協議
      分割，係共有人本於共有權所為處分，其分割方法如何，
      法無禁止明文，共有人間應得自由協議決定，至共有人分
      得部分超過其於該共有物之原應有部分，是否含有互易性
      質，係應否課稅問題，不影響協議分割之合法性，是數筆
      共有土地併同協議共有物分割，其共有人是否相同及分割
      後土地分配情形，應非屬登記機關審查範圍．．．。」另
      內政部九十二年七月十五日內授中辦地字第０九二００一
      ０三八一號函說明一、二略以：「一、有關共有人不完全
      相同之數宗共有土地，併同協議共有物分割，登記機關審
      查範圍為何，前經本部九十一年五月二十日台內地字第０
      九一０００六九九二號令示在案，惟執行以來尚有部分登
      記機關審查標準不一，本部為齊一登記機關受理協議分割
      共有物申請登記案件審查標準，經於本（九十二）年五月
      二十一日邀請司法院民事廳（請假）、法務部（請假）、
      各直轄市政府地政處、部分縣（市）政府、地政事務所及
      中華民國地政士公會全國聯合會等單位召開『研商協議分
      割共有土地申請登記案件之審查原則』會議，獲致結論如
      次：．．（二）共有人不完全相同之數宗共有土地，如經
      共有人全體協議亦得辦理共有物分割，惟其協議分割後土
      地，僅得分配予該宗土地之原共有人或原共有人之一。
      （三）有關坐落台中縣太平市○○段一０一之一一八地號
      等土地申辦共有物分割案件，因協議分割後之土地，並非
      分配予原共有人或原共有人之一。不符民法『原物分配』
      之規定，其性質係屬『交換』，故不得以共有物分割申請
      辦理登記。二、上開會議結論經分別轉准司法院秘書長九
      十二年六月二十日（九二）秘台廳民二字第一四九六八號
      函復略以：『按共有物之協議分割係共有人本於共有權所
      為之處分行為，其分割方法如何，民法並無規定，以原物
      分配、價金分配與價格補償交互運用，共有人間得自由協
      議決定，惟如採原物分配，該土地僅得分配原共有人或原
      共有人之一，且其協議內容非法規禁止或有無效之情形，
      登記機關應准其辦理分割登記。又共有人協議分割後之土
      地，如未分配予該宗土地之原共有人或原共有人之一，固
      不符原物分配方法，非屬民法協議分割之範疇，惟基於契
      約自由原則，並不影響共有人間協議之效力。』法務部九
      十二年六月二十四日法律字第０九二００二四六三六號函
      復：「按我國民法關於分割共有物之效力，係採移轉主義
      ，即各共有人因分割而成為單獨所有人，係由於彼此相互
      移轉，讓與部分權利所致，故民法第八百二十五條規定：
      『各共有人，對於他共有人因分割而得之物，按其應有部
      分，負與出賣人同一擔保責任。』據此，二宗以上土地之
      共有人倘不相同，自無從於分割後取得非共有土地相互之
      移轉權利，且既非『原物分配』，自亦無從對移轉部分負
      擔保責任（參照：最高法院七十七年度台上字第二０六一
      號民事判決。）從而，共有人不完全相同之數宗共有土地
      ，倘共有人欲以協議分割之方式分配土地，因共有人既不
      完全相同，於他宗土地無所有權之人，自無法與他人彼此
      相互移轉、讓與部分所有權，不符『原物分配』，非屬民
      法物權編所稱之『協議分割』，其性質似屬民法債編所稱
      之『互易』，應準用買賣之規定（民法第三百九十八條規
      定參照）。』在案。」是依內政部九十一年五月二十日台
      內中地字第０九一０００六九九二號令規定，共有物之協
      議分割方法如何，法既無禁止明文，共有人間自得自由協
      議決定，其共有人是否相同及分割後土地分配情形，均非
      屬登記機關審查範圍，故土地登記機關遂依此令釋，不論
      共有人是否相同及分割後土地分配情形如何，凡共有土地
      協議分割案件，均予受理，並辦理土地分割登記。直至內
      政部九十二年七月十五日內授中辦地字第０九二００一０
      三八一號函發布後，土地登記機關對於共有土地之協議分
      割方式，始限定於僅能分配予該宗土地之原共有人或原共
      有人之一，先予敘明。
（七）本件經查系爭土地免稅及應稅土地之共有人並不完全相同
      ，該等土地經共有人辦理協議分割，依內政部九十二年七
      月十五日內授中辦地字第０九二００一０三八一號函發布
      前之共有土地分割案件，縱使該等共有土地並未分配於各
      該土地原共有人之一，土地登記機關仍准予辨理分割登記
      在案。惟土地登記機關得受理並准予辨理分割登記之案件
      ，並不表示稅捐稽徵機關亦應依其登記內容及方式核課土
      地增值稅，蓋課徵土地增值稅屬稅捐稽徵機關之權責，仍
      應由稅捐稽徵機關依土地稅法相關規定，認定其課稅事實
      ，以適用法令核課稅捐。本件系爭土地免稅及應稅土地之
      共有人既不完全相同，依前開內政部九十二年七月十五日
      內授中辦地字第０九二００一０三八一號函釋所援引司法
      院及法務部函復見解，共有人協議分割後之土地，如未分
      配予該宗土地之原共有人或原共有人之一，固不符原物分
      配方法，非屬民法協議分割之範疇，惟基於契約自由原則
      ，並不影響共有人間協議之效力。但因於他宗土地無所有
      權之人，無從於分割後與他人彼此相互移轉，讓與部分所
      有權，進而對移轉部分負擔保責任，從而前開共有土地協
      議分配行為之性質似屬互易，應準用買賣之規定。依此，
      本件系爭土地與附表所列免稅及應稅土地之「分割」既係
      互易性質，依土地稅法第五條及土地稅法施行細則第四十
      二條第一項規定，系爭土地互易前之原所有權人即應負土
      地增值稅之繳納義務，惟該等共有土地互易時，因被告及
      原告皆誤認該互易係分割之性質，並由登記機關為分割登
      記，致被告未於土地互易時，以互易前之原所有權人為土
      地增值稅之納稅義務人，反而以互易後取得系爭土地並將
      其移轉予他人之原告為納稅義務人，並對其補徵土地增值
      稅，則該對原告補徵土地增值稅之處分，即有違誤。
（八）綜上，系爭土地與附表所列免稅及應稅土地雖業經共有人
      之協議並由地政機關完成分割登記，惟因該等共有土地之
      共有人並不完全相同，依前開論述，其土地協議分配行為
      實係互易之性質，被告依共有土地分割相關規定，對分割
      登記後取得系爭土地並將其有償移轉予他人之原告為納稅
      義務人，對其補徵土地增值稅，自有未合。又本件亦無任
      何證據證明前課稅０元之行政處分，是原告以詐欺、脅迫
      、賄賂或其他違法之方法作成，且原告亦不知前課稅０元
      之行政處分有違法或不當之處，故難謂原告在申報移轉之
      過程有何故意或過失，依前揭司法院釋字第五二五號解釋
      及行政程序法第八條之規定，任何公權力之行使，均有信
      賴保護之問題，原核定稅額之處分及復查決定，未保護原
      告合法信賴之利益，訴願決定亦於法有違，均應予撤銷。
二、被告答辯之理由：
（一）按「已規定地價之土地，於土地所有權移轉時，應按其土
      地漲價總數額徵收土地增值稅。」、「土地漲價總數額之
      計算，應自該土地所有權移轉或設定典權時，經核定之申
      報移轉現值中減除左列各項後之餘額，為漲價總數額：一
      、規定地價後，未經過移轉之土地，其原規定地價。規定
      地價後，曾經移轉之土地，其前次移轉現值。」、「稅捐
      之核課期間，依左列規定：．．．在前項核課期間內，經
      另發現應徵之稅捐者，仍應依法補徵或並予處罰，在核課
      期間內未經發現者，以後不得再補稅處罰。」分別為行為
      時土地稅法第二十八條前段、第三十一條第一項第一款及
      稅捐稽徵法第二十一條第二項所明定。
（二）次按「共有土地分割，共有人所取得之土地，其價值減少
      數額在分割後公告土地現值一平方公尺單價以下者，准免
      由當事人提出共有物分割現值申報。」、「原持有應稅土
      地之土地所有權人，利用應稅土地與免徵或不課徵土地增
      值稅之土地，取巧安排形成共有關係，經分割後再移轉應
      稅土地者，無論再移轉時之納稅義務人是否為原土地所有
      權人名義，依實質課稅原則及土地稅法第二十八條、第三
      十一條規定，該土地於分割後再移轉時，應以其分割前之
      原規定地價或前次移轉現值為原地價，計算漲價總數額課
      徵土地增值稅；本解釋令發布前類此上開經共有分割且再
      移轉之案件，應依上述規定補徵其土地增值稅。」亦為財
      政部八十一年七月六日台財稅第八一０二三八七三九號函
      及九十三年八月十一日台財稅字第０九三０四五三九七三
      ０號令釋在案。
（三）查本件系爭臺南市○○段九七二地號土地原為蘇林玉燕所
      有，原告與第三人謝明秀於九十一年十二月十九日向蘇林
      玉燕買賣移轉各一００００分之一應有部分之極小應有部
      分；另臺南市○○段九０一之二地號土地原為謝明秀所有
      ，原告與蘇林玉燕於九十一年十二月十八日向謝明秀買賣
      移轉各一００００分之一應有部分；又原告與謝明秀、蘇
      林玉燕三人於九十一年十二月十六日共同取得臺南縣歸仁
      鄉○○○段一一三二之一一、一一三二之一三及一一三二
      之二七地號等三筆公共設施保留地，應有部分各為一００
      ０００分之九九九九０、一０００００分之五、一０００
      ００分之五；九十二年一月十日共同取得安南區○○段九
      六三、九六四地號農業用地，應有部分各為一００００分
      之九四七六、一００００分之二六二、一００００分之二
      六二，原告與謝明秀、蘇林玉燕就上開七筆土地於形成共
      有關係後，旋於九十二年一月十日將上開七筆土地辦理共
      有物分割，由原告取得臺南市○○區○○段九七二、九０
      一之二地號土地全部權利；蘇林玉燕取得上開臺南縣歸仁
      鄉○○○段一一三二之一一、一一三二之一三地號土地全
      部權利及安南區○○段九六四地號應有部分一００００分
      之四五二八；謝明秀取得上開臺南縣歸仁鄉○○○段一一
      三二之二七地號、安南區○○段九六三地號土地全部權利
      及安南區○○段九六四地號應有部分一００００分之五四
      七二。因上開七筆共有土地分割前後原告與謝明秀、蘇林
      玉燕取得之土地價值差額增減在公告現值一平方公尺單價
      以下，原告乃依前揭財政部八十一年七月六日台財稅第八
      一０二三八七三九號函規定，以免向稅捐稽徵機關提出共
      有物分割現值申報，而逕行向地政機關辦理共有物分割登
      記，藉由共有物分割地價改算，共有物分割後，原告取得
      之系爭怡中段九七二地號應稅土地（分割前），其前次移
      轉現值即由原來八十二年七月每平方公尺一、一三０．七
      元，遽為提高至九十二年一月一五、九九八．八元，此有
      安南地政事務所地價改算表（一）附卷可稽，而本件藉由
      地價改算提高系爭土地前次移轉現值後，原告再於九十二
      年三月三日將其所有怡中段九七三地號（面積一０三．七
      五㎡）合併至系爭怡中段九七二地號土地後，同時將系爭
      怡中段九七二地號土地分割增加怡中段九七二之四至九七
      二之二三等二十個地號，而其中分割增加之怡中段九七二
      之一一地號土地，嗣後又與同段九０三之一地號、九０五
      地號、九六三之三地號、九六三之一一地號四筆土地，於
      九十二年四月二十三日合併為怡中段九０五地號，復再分
      割增加怡中段九０五之一至九０五之五等五個地號，而怡
      中段九０五之五地號土地，復於九十二年五月十二日與同
      段九七二之五地號土地合併為怡中段九０五之五地號。此
      外，原告陸續於同年十一月十日、十二月十七日、十八日
      向被告所屬安南分處申報移轉如附表（一）編號一至編號
      十五所載怡中段九七二地號等十五筆土地及同段九０五之
      一、九０五之五地號土地與第三人張家展等人，惟因分割
      後之怡中段九七二地號等土地之地價已藉由取巧安排共有
      土地地價改算提高前次移轉現值，遂無漲價稅額，而經被
      告所屬安南分處核課土地增值稅為０元在案。
（四）又查：
（１）臺南市○○段九一０地號土地原為蘇生所有，原告於九十
      一年十二月二十三日向蘇生買賣移轉一００００分之一應
      有部分之極小應有部分；而原西段七四五、七六七、七
      六八地號原分別為鄭清盤與鄭清治所有（應有部分各二分
      之一），原告與蘇生於九十二年一月十三日向鄭清盤及鄭
      金龍買賣移轉上開土地二００００分之一九九九八及二０
      ０００分之二應有部分；原西段九六五、九六六地號原
      為鄭清治所有，原告與蘇生於九十一年十二月三十日向鄭
      清治買賣移轉上開土地一００００分之九九九九及一００
      ００分之一應有部分；原佃段七０地號原分別為鄭清盤
      與鄭清治所有，原告與蘇生於九十二年一月十三日向鄭清
      盤及鄭清治買賣移轉上開土地一００００分之五七四七及
      一００００分之四二五三應有部分；總頭段二二二之一
      、二二三之二地號原為鄭清盤所有，原告與蘇生於九十一
      年十二月三十一日向鄭清盤買賣移轉上開土地一００００
      分之九九九九及一００００分之一應有部分；小北段六
      ０四之二地號原為郭玟希所有，原告與蘇生於九十一年十
      二月二十五日向郭玟希買賣移轉上開土地一００００分之
      九九九九及一００００分之一應有部分；高雄縣大社鄉
      ○○段三九三地號原為郭玟希所有，原告與蘇生於九十一
      年十二月三十一日向郭玟希買賣移轉上開土地一００００
      分之九九九九及一００００分之一應有部分；高雄縣鳳
      山市○○段一二一四之一地號及新庄子段一二三之四０、
      一二三之八０地號原為高維枋所有，原告與蘇生於九十一
      年十二月三十一日向高維枋買賣移轉上開土地一００００
      分之九九九九及一００００分之一應有部分，原告與蘇生
      就上開十四筆土地形成共有關係後，旋於九十二年一月二
      十七日將上開十四筆土地辦理共有物分割，由原告取得臺
      南市○○區○○段九一０地號土地應有部分一０００００
      分之九九八二五，蘇生取得怡中段九一０地號土地應有部
      分一０００００分之一七五及其餘十三筆土地全部權利。
      因上開十四筆共有土地分割前後申請人與蘇生取得之土地
      價值差額增減在公告現值一平方公尺單價以下，原告乃依
      前揭財政部八十一年七月六日台財稅第八一０二三八七三
      九號函規定，以免向稅捐稽徵機關提出共有物分割現值申
      報，而逕行向地政機關辦理共有物分割登記，藉由共有物
      分割地價改算，共有物分割後，系爭怡中段九一０地號應
      稅土地，其前次移轉現值即由原來五十九年八月每平方公
      尺一三．一元，遽為提高至九十二年一月一七、六一一．
      五元，此有安南地政事務所地價改算表（二）附卷可稽。
（２）第查，臺南市○○段九０一之二地號土地原為謝明秀所有
      ，原告與蘇林玉燕於九十一年十二月十八日向謝明秀買賣
      移轉各一００００分之一應有部分，另怡中段九七二地號
      土地原為蘇林玉燕所有，原告與蘇明秀於九十一年十二月
      十九日向蘇林玉燕各購得一００００分之一之應有部分；
      原告與謝明秀、蘇林玉燕等三人，又於九十一年十二月十
      六日共同取得臺南縣歸仁鄉○○○段一一三二之一一、一
      一三二之一三及一一三二之二七地號等三筆公共設施保留
      地，應有部分各為一０００００分之九九九九０、一００
      ０００分之五、一０００００分之五；於九十二年一月十
      日共同取得安南區○○段九六三、九六四地號農業用地，
      應有部分各為一００００分之九四七六、一００００分之
      二六二、一００００分之二六二，原告與謝明秀、蘇林玉
      燕等三人就上開七筆土地於形成共有關係後，旋於九十二
      年一月十五日將上開七筆土地辦理共有物分割登記，由原
      告取得臺南市○○區○○段九七二、九０一之二地號土地
      全部權利；蘇林玉燕取得上開臺南縣歸仁鄉○○○段一一
      三二之一一、一一三二之一三地號土地全部權利及安南區
      ○○段九六四地號應有部分一００００分之四五二八；謝
      明秀取得上開臺南縣歸仁鄉○○○段一一三二之二七地號
      、安南區○○段九六三地號土地全部權利及安南區○○段
      九六四地號應有部分一００００分之五四七二。因上開七
      筆共有土地分割前後原告與謝明秀、蘇林玉燕取得之土地
      價值差額增減在公告現值一平方公尺單價以下，原告乃依
      前揭財政部八十一年七月六日台財稅第八一０二三八七三
      九號函規定，以免向稅捐稽徵機關提出共有物分割現值申
      報，而逕行向地政機關辦理共有物分割登記，藉由共有物
      分割地價改算，共有物分割後，原告取得之怡中段九０一
      之二地號應稅土地，其前次移轉現值即由原來九十一年十
      二月每平方公尺一六、０００元，提高至九十二年一月一
      九、六九０．九元，此有安南地政事務所地價改算表（三
      ）附卷可稽。
（３）再查，臺南市○○段九一七之四地號土地原為蘇吳鶴所有
      ，原告與蘇生於九十一年十二月四日及九十一年十二月二
      十三日先後向蘇吳鶴買賣移轉一００００分之一及一００
      ００分之九九九九應有部分；臺南市○○區○○段二二二
      之二、二二二之三地號土地原為鄭清治所有，原告與蘇生
      於九十一年十二月三十日向鄭清治買賣移轉一００００分
      之九九九九及一００００分之一應有部分，原告與蘇生就
      上開三筆土地於形成共有關係後，旋於九十二年一月二十
      三日將上開三筆土地辦理共有物分割，由原告取得臺南市
      安南區○○段九一七之四地號土地全部權利及安南區○○
      段二二二之二地號應有部分一００００分之九五六，蘇生
      取得安南區○○段二二二之二地號應有部分一００００分
      之九０四四及總頭段二二二之三地號土地全部權利；因上
      開三筆共有土地分割前後，原告與蘇生取得之土地價值差
      額增減在公告現值一平方公尺單價以下，原告乃依前揭財
      政部八十一年七月六日台財稅第八一０二三八七三九號函
      規定，以免向稅捐稽徵機關提出共有物分割現值申報，而
      逕行向地政機關辦理共有物分割登記，藉由共有物分割地
      價改算，共有物分割後，原告取得之怡中段九一七之四地
      號應稅土地，其前次移轉現值即由原來九十一年十二月每
      平方公尺六九．五元，遽為提高至九十一年十二月一六、
      ０００元，此有安南地政事務所地價改算表（四）附卷可
      稽。
（４）而本件藉由地價改算提高怡中段九一０地號土地前次移轉
      現值後，原告再於九十二年一月二十八日向蘇生買賣移轉
      系爭土地一０００００分之一七五，以取得全部權利，復
      於九十二年二月二十六日將其取得之怡中段九０一之二、
      九一七之四地號合併至怡中段九一０地號（即系爭土地）
      後，同時將系爭土地分割增加怡中段九一０之二至九一０
      之四０等三十九個地號，原告陸續九十二年十一月十九日
      起向被告所屬安南分處申報移轉如附表（二）編號一至編
      號三十所載怡中段九一０地號等三十筆土地與第三人林永
      盛等人，因分割後之怡中段九一０地號等土地之地價，如
      前所述，已藉由取巧安排共有土地地價改算提高前次移轉
      現值，遂無漲價稅額，前經被告所屬安南分處核課土地增
      值稅為０元在案。
（五）原告與謝明秀、蘇林玉燕、蘇生先創設土地共有之事實，
      又於保持共有後，隨即辦理共有物分割，俟原告取得怡中
      段九七二、九一０、九一七之四、九０一之二地號土地所
      有權全部並藉由地價改算提高系爭土地之前次移轉現值後
      再行出售（如前所述），由此情形觀之，不但有違一般土
      地共有之常態，且亦不利於土地之利用及經濟融通，實與
      一般共有物分割係以消滅各共有人就共有物之共有關係為
      目的，以利融通與增進經濟效益完全不符。足見，原告顯
      係取巧利用免徵土地增值稅之公共設施保留地及不課徵土
      地增值稅之農業用地，以分割改算地價之方式，先行墊高
      其分得應稅土地之前次移轉現值，以規避該土地嗣後出售
      時應課徵之土地增值稅至明。
（六）按「涉及租稅事項之法律，其解釋應本於租稅法律主義之
      精神，依各該法律之立法目的，衡酌經濟上之意義及實質
      課稅之公平原則為之。」有司法院釋字第四二０號解釋可
      資參照。再「租稅法所重視者，應為足以表徵納稅能力之
      實質的經濟事實，而非其外觀之法律行為或形式上之登記
      事項，對實質上相同經濟活動所產生之相同經濟利益，應
      課以相同之租稅，始符合租稅法律主義所要求之公平及實
      質課稅原則。而實質課稅原則為租稅法律主義之內涵及當
      然歸趨，故有關課徵租稅構成要件事實之判斷及認定，自
      亦應以其實質上經濟事實關係及所產生之實質經濟利益為
      準，而非以形式外觀為準，否則勢將造成鼓勵投機或規避
      稅法之適用，無以實現租稅公平之基本理念及要求。」有
      最高行政法院八十二年度判字第二四一０號判決可資參照
      。是倘若在經濟面上實質上已具備課徵土地增值稅之納稅
      義務人，竟違反法律實質及公平課稅之立法意旨，不當的
      利用法律上之形式或法律行為，蓄意製造外觀上或形式上
      存在之法律關係或法律狀態，規避或免除其應納之土地增
      值稅，為確保租稅公平，仍應以事實上存在之實質，就具
      體個案判斷其應課徵之土地增值稅。易言之，按租稅法「
      實質課稅原則」，並衡酌禁止為達成某種經濟目的而濫用
      租稅法律上方式，以規避納稅義務之「禁止租稅規避行為
      原則」，為防止規避租稅而確保租稅之徵收，在法律關係
      之外觀真實之事實或經濟負擔狀態有所不同時，仍應以事
      實上存在之實質，就具體個案從事個別之判斷，藉以決定
      應否課徵租稅及其課徵範圍。否則對於選擇正當行為而符
      合課稅構成要件之納稅義務人而言，將產生不公平之現象
      。
（七）按平均地權條例第三十五條前段規定：「為實施漲價歸公
      ，土地所有權人於申報地價後之土地自然漲價，應依第三
      十六條規定徵收土地增值稅。」第三十六條第一項前段規
      定：「土地增值稅之徵收，應依照土地漲價總數額計算，
      於土地所有權移轉或設定典權時行之。」揆其意旨在於土
      地自然增值，乃全體社會共同創造所致，就地主而言，乃
      不勞而獲之利得，依據憲法第一百四十三條之規定，應由
      國家對於土地所有人所享之自然增值以課徵土地增值稅之
      方式收歸公有，即所謂漲價歸公。是以土地稅法第二十八
      條前段規定：「已規定地價之土地，於土地所有權移轉時
      ，應按其土地漲價總數額徵收土地增值稅。」及第三十一
      條第一項第一款規定：「土地漲價總數額之計算，應自該
      土地所有權移轉或設定典權時，經核定之申報移轉現值中
      減除左列各項後之餘額，為漲價總數額：一、規定地價後
      ，未經過移轉之土地，其原規定地價。規定地價後，曾經
      移轉之土地，其前次移轉現值。」等計算課徵土地增值稅
      之規定，如於土地形式上雖發生移轉之效力，但實質上並
      未就其自然漲價部分課徵土地增值稅，嗣於土地再移轉而
      應課徵土地增值稅時，除法律另有規定外，仍應就其未曾
      課徵土地增值稅以來所生之土地漲價數額課徵土地增值稅
      ，方符漲價歸公之精神。此觀行為時土地稅法第二十八條
      之二、第三十一條之一及第三十九條第二項等規定，均本
      斯旨，即徵明瞭。又所謂「稅捐規避」乃是指利用私法自
      治契約自由原則，對於私法上法形式選擇之可能性，從私
      經濟活動交易之正常觀點來看，欠缺合理之理由，而選擇
      通常所不使用之法形式，於結果上實現所意圖之經濟目的
      或經濟成果，但因不具備對應於通常使用之法形式之課稅
      要件，因此減輕或排除稅捐負擔。因此稅捐規避與合法的
      （未濫用的）節稅不同，節稅乃是依據稅捐法規所預定之
      方式，意圖減少稅捐負擔之行為。故而，納稅義務人不選
      擇稅法上所考量認為通常之法形式（交易形式），卻選擇
      與此不同之迂迴行為或多階段行為或其他異常的法形式，
      而同時卻能減輕或排除與通常法形式相連結之稅捐上負擔
      者，即應認屬「稅捐規避」，而非合法之節稅。系爭土地
      之前次移轉現值，既係由原告等人刻意利用共有土地分割
      改算地價之規定，墊高其前次移轉現值，其所墊高之前次
      移轉現值部分，實際上已使該部分自然漲價發生不必繳納
      土地增值稅之效果，核其所為顯係利用私法關係轉換以達
      規避公法上義務之行為，而當事人利用私法自治原則，形
      成與經濟事實不相當之法律形式，藉以免除或減輕租稅之
      負擔時，其利用私法關係轉換以達規避公法上義務之行為
      顯然為一「稅捐規避」行為，實已違反實質課稅及租稅公
      平原則。是原處分依首揭財政部九十三年八月十一日台財
      稅字第０九三０四五三九七三０號令及稅捐稽徵法第二十
      一條第二項規定，依實質課稅原則及土地稅法第二十八條
      、第三十一條規定，以前揭土地分割前之原規定地價或前
      次移轉現值為原地價，計算漲價總數額，核課前揭四十七
      筆土地應補徵土地增值稅計一九、九二一、二九０元，揆
      諸首揭法令及說明，核無不合。
（八）按司法院釋字第二八七號解釋「行政機關基於法定職權，
      就行政法規所為之釋示，係闡明法規之原意，性質上並非
      獨立之行政命令，故應自法規生效之日起有其適用。」之
      意旨，財政部九十三年八月十一日台財稅字第０九三０四
      五三九七三０號令旨在闡明法條之真意，使條文得為正確
      之適用，解釋本身並無創設或變更法律之效力，自不生溯
      及既往之問題，故被告所屬安南分處援用上開財政部令於
      稅捐稽徵法第二十一條核課期間內，向原告補徵土地增值
      稅，並無違法及欠周全之處。況如前所述，本件原告係藉
      免徵土地增值稅之公共設施保留地及不課徵土地增值稅之
      農業用地辦理共有物分割，以墊高應稅土地前次移轉現值
      ，意圖再移轉土地時，得以降低漲價數額，規避鉅額土地
      增值稅，是被告所屬安南分處依法補徵並無違誤，原告認
      財政部九十三年八月十一日台財稅字第０九三０四五三九
      七三０號令，依法令不溯及既往原則，只能適用於九十三
      年八月十一日以後案件及違反法律保留原則，加諸人民法
      律上所未規定之負擔之主張，並無理由。
（九）又稅捐稽徵法第二十一條第二項所謂另發現應徵之稅捐，
      只須其事實不在行政救濟裁量範圍內者均屬之，最高行政
      法院著有五十八年判字第三一號判例及九十二年度五月份
      庭長法官聯席會議決議參照。又關於土地增值稅之申報，
      依土地稅法第四十九條規定，係於土地所有權移轉或設定
      典權時，由權利及義務人檢附契約影本及有關文件，共同
      向主管稽徵機關申報其土地移轉現值。本件如前所述，原
      告係藉共有物分割增減數額公告土地現值一平方公尺單價
      以下，可免提出共有物分割現值申報之規定，逕向地政機
      關辦理共有物分割，如此一來，原告一方面對稅捐稽徵機
      關可免去其多次移轉土地及辦理合併分割之申報，從而對
      稅捐稽徵機關得隱藏各該迂迴移轉及合併分割之事實；另
      一方面則利用地政機關辦理共有物分割改算地價，迨至發
      生免稅或不課徵土地增值稅之公共設施保留地或農地墊高
      系爭四十七筆應稅土地前次移轉現值之結果，形成該應稅
      土地並無漲價之假象，再出售，同時向被告所屬安南分處
      申報其土地移轉現值，至此，因被告並無原告先前多次合
      併分割之申報資料，故僅依原告移轉時所提出經地政機關
      分割改算之前次移轉現值核課其土地增值稅。是被告所屬
      安南分處顯然僅依原告提出之不完全資料而無從明瞭系爭
      移轉土地之漲價實情，因此作出不正確之土地增值稅核課
      處分甚明。是被告所屬安南分處事後於核課期間內查得原
      告移轉系爭應稅土地之全貌，依據該查得之事證重行依土
      地稅法第二十八條前段、第三十一條第一項第一款規定，
      核實以分割前之前次移轉現值計算系爭土地真正之漲價數
      額，對原告補徵土地增值稅，核與稅捐稽徵法第二十一條
      第二項規定無違，亦未增加原告之負擔，並無違反實質課
      稅及公平課稅原則，亦無違反法安定性可言。再者，行政
      程序法第一百十七條但書第二款信賴保護原則之規定，僅
      在授益處分始有適用之餘地。所謂授益處分，係指行政處
      分之效果係對相對人設定或確認權利或法律上之利益者而
      言。本件被告所屬安南分處對系爭土地課徵土地增值稅，
      本質上係對人民課予義務之負擔處分，非授益處分可比（
      最高行政法院九十二年度判字第四七四號判決參照）。況
      且，原告出售土地本即有土地增值稅之申報問題，稅捐機
      關據以核定稅額，要與授益行政處分無關，從而，被告安
      南分處事後依稅捐稽徵法第二十一條規定補徵土地增值稅
      ，對原核定處分而言，並無涉及行政程序法第一百二十三
      條所稱授益行政處分之廢止可言。再者，行政行為，非有
      正當理由，不得為差別待遇，行政程序法第六條固定有明
      文。然行政機關若怠於行使權限，致使人民因個案違法狀
      態未排除而獲得利益時，該利益並非法律所應保護之利益
      ，因此其他人民不能要求行政機關比照該違法案例辦理而
      主張「不法之平等」，是原告陳稱本件課徵土地增值稅，
      違反租稅法定原則、平等原則云云，均無可採。
（十）末查，信賴保護原則，乃是公法上誠實信用原則的下位概
      念，信賴保護之構成要件須符合下列三要件：（一）信賴
      基礎：即行政機關表現在外具有法效性之決策。（二）信
      賴表現：即人民基於上述之法效性決策宣示所成之信賴，
      實際開始規劃其生活或財產之變動，並付諸實施，此等表
      現在外之實施行為乃屬「信賴表現」。（三）信賴在客觀
      上值得保護：即人民之誠實與正當且無行政程序法第一百
      十九條：「受益人有下列各款情形之一者，其信賴不值得
      保護：一、以詐欺、脅迫或賄賂方法，使行政機關作成行
      政處分者。二、對重要事項提供不正確資料或為不完全陳
      述，致使行政機關依該資料或陳述而作成行政處分者。三
      、明知行政處分違法或因重大過失而不知者。」信賴不值
      得保護之情形。如前所述，本件原告既係將應稅土地以取
      巧、不正當方式安排形成共有關係，經分割提高原地價後
      再移轉，顯係屬規避稅捐之行為，違反誠信原則，自無信
      賴保護原則之適用
    理  由
一、按「已規定地價之土地，於土地所有權移轉時，應按其土地
    漲價總數額徵收土地增值稅。」「土地漲價總數額之計算，
    應自該土地所有權移轉或設定典權時，經核定之申報移轉現
    值中減除左列各項後之餘額，為漲價總數額：一、規定地價
    後，未經過移轉之土地，其原規定地價。規定地價後，曾經
    移轉之土地，其前次移轉現值。」「本法第三十一條所稱土
    地漲價總數額，在原規定地價後曾經移轉之土地，於所有權
    移轉或設定典權時，以其申報移轉現值超過前次移轉時申報
    之現值之數額為準。」分別為土地稅法第二十八條前段、第
    三十一條第一項第一款及土地稅法施行細則第四十七條所明
    定。又「稅捐之核課期間，依左列規定：一、依法應由納稅
    義務人申報繳納之稅捐，已在規定期間內申報，且無故意以
    詐欺或其他不正當方法逃漏稅捐者，其核課期間為五年。二
    、依法應由納稅義務人實貼之印花稅，及應由稅捐稽徵機關
    依稅籍底冊或查得資料核定課徵之稅捐，其核課期間為五年
    。三、未於規定期間內申報，或故意以詐欺或其他不正當方
    法逃漏稅捐者，其核課期間為七年。在前項核課期間內，經
    另發現應徵之稅捐者，仍應依法補徵或並予處罰；在核課期
    間內未經發現者，以後不得再補稅處罰。」復為稅捐稽徵法
    第二十一條所規定。另「原持有應稅土地之土地所有權人，
    利用應稅土地與免徵或不課徵土地增值稅之土地，取巧安排
    形成共有關係，經分割後再移轉應稅土地者，無論再移轉時
    之納稅義務人是否為原土地所有權人名義，依實質課稅原則
    及土地稅法第二十八條、第三十一條規定，該土地於分割後
    再移轉時，應以其分割前之原規定地價或前次移轉現值為原
    地價，計算漲價總數額課徵土地增值稅；本解釋令發布前類
    此上開經共有分割且再移轉之案件，應依上述規定補徵其土
    地增值稅。各稽徵機關並應加強宣導，提醒納稅義務人勿取
    巧逃漏。」亦經財政部九十三年八月十一日台財稅字第０九
    三０四五三九七三０號函釋在案，查上揭函釋係財政部本於
    行政主管機關之地位，就如何貫徹土地稅法第二十八條、第
    三十一條規定之執行所為闡明法規原意之行政規則，並非職
    權命令，且與母法規定之意旨相符，本院自得予以援用。
二、本件臺南市○○區○○段九七二地號土地，原為訴外人蘇林
    玉燕所有，原告與訴外人謝明秀於九十一年十二月十九日向
    蘇林玉燕購買該土地應有部分各一００００分之一；另臺南
    市○○區○○段九０一之二地號土地，原為謝明秀所有，原
    告與蘇林玉燕於九十一年十二月十八日向謝明秀購買該土地
    應有部分各一００００分之一。又原告與謝明秀、蘇林玉燕
    等三人於九十一年十二月十六日共同取得臺南縣歸仁鄉○○
    ○段一一三二之一一、一一三二之一三及一一三二之二七地
    號等三筆公共設施保留地，應有部分各為一０００００分之
    九九九九０、一０００００分之五、一０００００分之五；
    原告與謝明秀、蘇林玉燕等三人於九十二年一月十日再共同
    取得臺南市○○區○○段九六三、九六四地號農業用地，應
    有部分各為一００００分之九四七六、一００００分之二六
    二、一００００分之二六二。原告與謝明秀、蘇林玉燕就上
    開七筆土地於形成共有關係後，旋於九十二年一月十日將上
    開七筆土地辦理共有物分割。由原告取得臺南市○○區○○
    段九七二、九０一之二地號土地全部，蘇林玉燕取得上開臺
    南縣歸仁鄉○○○段一一三二之一一、一一三二之一三地號
    土地全部及臺南市○○區○○段九六四地號土地應有部分一
    ００００分之四五二八，謝明秀取得上開臺南縣歸仁鄉○○
    ○段一一三二之二七地號、臺南市○○區○○段九六三地號
    土地全部，及臺南市○○區○○段九六四地號土地應有部分
    一００００分之五四七二。因上開七筆共有土地分割前後，
    原告與謝明秀、蘇林玉燕取得之土地價值差額增減在公告現
    值一平方公尺單價以下，依財政部八十一年七月六日台財稅
    第八一０二三八七三九號函規定，原告得免向稅捐稽徵機關
    申報共有物分割現值，乃逕向地政機關辦理共有物分割登記
    ，藉由共有物分割地價改算，共有物分割後，原告取得之系
    爭安南區○○段九七二地號應稅土地（分割前），其前次移
    轉現值即由原來八十二年七月每平方公尺一、一三０．七元
    ，遽為提高至九十二年一月一五、九九八．八元，系爭安南
    區○○段九０一之二地號應稅土地，其前次移轉現值由原來
    九十一年十二月每平方公尺一六、０００元，遽為提高至九
    十二年一月一九、六九０．九元，而藉由地價改算提高系爭
    安南區○○段九七二地號及同段九０一之二地號應稅土地前
    次移轉現值後，原告再於九十二年三月三日將其所有臺南市
    安南區○○段九七三地號土地，合併至同段九七二地號土地
    後，同時將系爭怡中段九七二地號土地分割增加怡中段九七
    二之四至之二三地號等二十筆土地，而其中分割增加之同段
    九七二之一一地號土地，嗣後又與同段九０三之一、九０五
    、九六三之三、九六三之一一地號等四筆土地，於九十二年
    四月二十三日合併為同段九０五地號土地，復再分割增加怡
    中段九０五之一至之五地號等五筆土地，而怡中段九０五之
    五地號土地復於九十二年五月十二日與同段九七二之五地號
    土地，合併為怡中段九０五之五地號土地。嗣原告陸續於九
    十二年十一月十日、十二月十七日、十八日向被告所屬安南
    分處申報移轉如附表（一）編號一至十七所載十七筆土地（
    下稱系爭十七筆土地）與訴外人張家展、王昭棟、王昭翔、
    張艾絲、黃志成、李翊甄、黃凱俊、邱益、汪政憲、王吉
    祥、林素滿、蕭惟友、林小鶴、王謝雪惠、吳榮俊、余秋霞
    、涂勝輝、陳玉玲、魏宇良、李源秤、蔡健明、謝秋玲等人
    ，惟因分割後之臺南市○○區○○段九七二地號等十七筆土
    地之地價，已藉由取巧安排共有土地地價改算提高前次移轉
    現值，致無漲價稅額，而經被告所屬安南分處核課土地增值
    稅為０元；又臺南市○○區○○段九一０地號土地原為訴外
    人蘇生所有，原告於九十一年十二月二十三日向蘇生購買上
    開土地應有部分一００００分之一；臺南市○○區○○段七
    四五、七六七、七六八地號農業用地，原為訴外人鄭清盤與
    鄭清治所有（應有部分各二分之一），原告與蘇生於九十二
    年一月十三日向鄭清盤及鄭金龍購買上開土地應有部分各為
    二００００分之一九九九八及二００００分之二；臺南市○
    ○區○○段九六五、九六六地號農業用地，原為鄭清治所有
    ，原告與蘇生於九十一年十二月三十日向鄭清治購買上開土
    地應有部分各為一００００分之九九九九及一００００分之
    一；臺南市○○區○○段七０地號農業用地，原為鄭清盤與
    鄭清治所有，原告與蘇生於九十二年一月十三日向鄭清盤及
    鄭清治購買上開土地應有部分各為一００００分之五七四七
    及一００００分之四二五三；臺南市○○區○○段二二二之
    一、二二三之二地號農業用地，原為鄭清盤所有，原告與蘇
    生於九十一年十二月三十一日向鄭清盤購買上開土地應有部
    分各為一００００分之九九九九及一００００分之一；臺南
    市○區○○段六０四之二地號公共設施保留地，原為訴外人
    郭玟希所有，原告與蘇生於九十一年十二月二十五日向郭玟
    希購買上開土地應有部分各為一００００分之九九九九及一
    ００００分之一；高雄縣大社鄉○○段三九三地號公共設施
    保留地，原為郭玟希所有，原告與蘇生於九十一年十二月三
    十一日向郭玟希購買上開土地應有部分各為一００００分之
    九九九九及一００００分之一；高雄縣鳳山市○○段一二一
    四之一地號及新庄子段一二三之四０、一二三之八０地號公
    共設施保留地，原為訴外人高維枋所有，原告與蘇生於九十
    一年十二月三十一日向高維枋購買上開土地應有部分各為一
    ００００分之九九九九及一００００分之一。原告與蘇生就
    上開十四筆土地形成共有關係後，旋於九十二年一月二十七
    日將上開十四筆土地辦理共有物分割，由原告取得臺南市○
    ○區○○段九一０地號土地應有部分一０００００分之九九
    八二五，蘇生取得同段九一０地號土地應有部分一００００
    ０分之一七五及其餘十三筆土地全部。因上開十四筆共有土
    地分割前後，原告與蘇生取得之土地價值差額增減在公告現
    值一平方公尺單價以下，依財政部八十一年七月六日台財稅
    第八一０二三八七三九號函規定，原告得免向稅捐稽徵機關
    申報共有物分割現值，乃逕向地政機關辦理共有物分割登記
    ，藉由共有物分割地價改算，共有物分割後，系爭安南區○
    ○段九一０地號應稅土地，其前次移轉現值即由原來五十九
    年八月每平方公尺一三．一元，遽為提高至九十二年一月一
    七、六一一．五元；再臺南市○○區○○段九一七之四地號
    土地，原為訴外人蘇吳鶴所有，原告與蘇生於九十一年十二
    月四日及九十一年十二月二十三日先後向蘇吳鶴購買上開土
    地應有部分各為一００００分之一及一００００分之九九九
    九；臺南市○○區○○段二二二之二及二二二之三地號農業
    用地，原為鄭清治所有，原告與蘇生於九十一年十二月三十
    日向鄭清治購買上開土地應有部分各為一００００分之九九
    九九及一００００分之一。原告與蘇生就上開三筆土地於形
    成共有關係後，旋於九十二年一月二十三日將上開三筆土地
    辦理共有物分割。由原告取得臺南市○○段九一七之四地號
    土地全部及總頭段二二二之二地號應有部分一００００分之
    九五六，蘇生取得臺南市○○區○○段二二二之二地號土地
    應有部分一００００分之九０四四及總頭段二二二之三地號
    土地全部，因上開三筆共有土地分割前後，原告與蘇生取得
    之土地價值差額增減在公告現值一平方公尺單價以下，依財
    政部八十一年七月六日台財稅第八一０二三八七三九號函規
    定，原告得免向稅捐稽徵機關申報共有物分割現值，得逕向
    地政機關辦理共有物分割登記，藉由共有物分割地價改算，
    共有物分割後，原告取得之安南區○○段九一七之四地號應
    稅土地，其前次移轉現值即由原來九十一年十二月每平方公
    尺六九．五元，遽為提高至九十一年十二月一六、０００元
    。原告藉由地價改算提高安南區○○段九一０地號土地前次
    移轉現值後，再於九十二年一月二十八日向蘇生購買上開土
    地應有部分一０００００分之一七五，以取得全部權利，復
    於九十二年二月二十六日將其取得之安南區○○段九０一之
    二、九一七之四地號土地合併至同段九一０地號後，同時將
    該土地分割增加怡中段九一０之二至九一０之四０等三十九
    個地號土地，嗣陸續自九十二年十一月十九日起向被告所屬
    安南分處申報移轉如附表（二）編號一至三十所載三十筆土
    地（下稱系爭三十筆土地）與訴外人徐忠炳、陳泓云、潘國
    華、鄭淑明、林永盛、林瑛婷、陳堉菁、簡文結、毛淑瓊、
    林明進、謝育達、黃小容、蕭力元、吳政益、吳雯玲、蔡美
    燕、徐菊枝、林信宏、黃建基、蔡易彤、陳保慶、王富民、
    黃雅琴、李來錦、涂香如、林昆昌、陳群昱、陳美杏、陳家
    俊、葉幸燕、蘇義雄、張代善、江亦琴等人，因分割後之同
    段怡中段九一０地號等土地之地價，已藉由取巧安排共有土
    地地價改算提高前次移轉現值，致無漲價稅額，而經被告所
    屬安南分處核課土地增值稅為零元。嗣經被告所屬安南分處
    查獲原告明顯係利用應課徵土地增值稅之土地與不課徵土地
    增值稅之農業用土地或免徵土地增值稅之公共設施保留地先
    形成共有後，再辦理共有物分割，藉平均地權條例施行細則
    第二十三條第一項規定辦理共有物分割改算地價原則，將系
    爭安南區○○段九七二地號及同段九０一之二地號應稅土地
    之前次移轉現值墊高，致於再移轉時因無漲價進而土地增值
    稅稅額為零元，以規避鉅額土地增值稅。被告所屬安南分處
    乃以系爭土地分割前之前次移轉現值為原地價，重新計算土
    地漲價總數額，並以九十三年十二月十日南巿稅安字第０九
    三００三二五０八號函及九十三年十二月三十日南巿稅安字
    第０九三００三四一二五號函，向原告補徵系爭十七筆土地
    之土地增值稅計五、七三０、七六六元，及系爭三十筆土地
    之土地增值稅額計一四、一九九、一三九元。原告對前揭補
    徵稅額之處分，皆表示不服，分別申請復查，其中系爭十七
    筆土地之土地增值稅，經復查更正為五、七二二、一五一元
    ，合計補徵一九、九二一、二九０元等情，據兩造分別陳明
    在卷，復有系爭土地卡、土地增值稅（土地現值）申報書、
    共有土地分割流程圖、台南市安南地政事務所土地（共有物
    分割）地價改算表、土地增值稅繳款書及復查決定書等影本
    附原處分卷可稽，堪予認定。
三、原告提起本件訴訟係以：原告土地移轉現值乙案，經被告核
    定免課徵土地增值稅，符合土地稅法等相關規定，被告依據
    實質課稅原則及財政部九十三年八月十一日台財稅字第０九
    三０四五三九七三０號令，變更免課徵土地增值稅之核定，
    令原告補繳土地增值稅額，違反憲法第十九條租稅法律原則
    及稅捐稽徵法第一條之一之規定，亦有違合法原則、誠信原
    則、禁反言之法理及平等原則；又上開財政部函令係未經法
    律授權之無效職權命令，被告據以作成系爭補稅處分，亦違
    稅捐法定主義；再者，本件被告核定免徵土地增值稅之處分
    已屬確定行政處分，自不容行政機關隨意變更，被告補徵土
    地增值稅之處分屬授予利益之合法行政處分之廢止，惟並無
    行政程序法第一百二十三條各款之情形，亦未論證有何新事
    實、新證據而得依稅捐稽徵法第二十一條第二項補徵土地增
    值稅，違反法安定性及信賴保護原則；另系爭免稅及應稅土
    地之共有人並不完全相同，其土地協議分配行為實係互易之
    性質，應以互易前之原所有權人為系爭土地增值稅之納稅義
    務人，被告依共有土地分割相關規定，對分割登記後取得系
    爭土地並將其有償移轉予他人之原告為納稅義務人，並對其
    補徵土地增值稅，即有違誤云云，資為論據。
四、經查：
（一）按「已規定地價之土地分割時，其分割後各宗土地之原規
      定地價或前次移轉申報現值、最近一次申報地價及當期公
      告土地現值之總和，應與該土地分割前之地價數額相等。
      分割後各宗土地之原規定地價或前次移轉申報現值、最近
      一次申報地價及當期公告土地現值，地政機關應通知稅捐
      稽徵機關及土地所有權人。」「分別共有土地分割後，各
      人所取得之土地價值與其分割前應有部分價值相等者，免
      徵土地增值稅；其價值減少者，就其減少部分課徵土地增
      值稅。」「土地合併後，各共有人應有部分價值與其合併
      前之土地價值相等者，免徵土地增值稅。其價值減少者，
      就其減少部分課徵土地增值稅。」「前三項土地價值之計
      算，以共有土地分割或土地合併時之公告土地現值為準。
      」分別為平均地權條例施行細則第二十三條及第六十五條
      第一項、第三項、第四項（即土地稅法施行細則第四十二
      條第二項、第四項、第五項）所規定。是為計算已規定地
      價之土地分割時，其分割後各宗土地之原規定地價或前次
      移轉申報現值、最近一次申報地價及當期公告土地現值，
      內政部頒訂「土地分割改算地價原則」，俾利計算共有土
      地分割後之原地價（原規定地價、前次移轉現值）；於一
      般情形下，土地分割後移轉所有權時，稅捐稽徵機關以地
      政機關按前開土地分割改算地價原則規定分算之前次移轉
      現值，與以分割前各筆土地之前次移轉現值，二者核計之
      土地增值稅數額並無明顯差距，稅捐稽徵機關基於便宜計
      算，慣以前開地政機關分算之「前次移轉現值」數額核定
      土地增值稅；實則土地分割改算地價原則僅係對於土地分
      割時，其分割後土地之原規定地價（或前次移轉現值）、
      最近一次申報地價及當期公告土地現值如何分割改算所為
      之規定，其目的亦有將共有土地分割前多數前次移轉現值
      調和為單一數據方便登錄在分割後之各宗土地登記簿之用
      意；至土地所有權之移轉，其土地漲價總數額之計算，則
      應依土地稅法第三十一條之規定辦理，是有關分割改算乃
      為地政機關之權責，而課徵土地增值稅則屬稅捐稽徵機關
      之職責，故關於土地增值稅之計算，最終仍應依據土地稅
      法之相關規定為之，自不待言。
（二）就臺南市○○區○○段九七二地號土地，原為訴外人蘇林
      玉燕所有，原告與訴外人謝明秀於九十一年十二月十九日
      向蘇林玉燕購買該土地應有部分各一００００分之一；另
      臺南市○○區○○段九０一之二地號土地，原為謝明秀所
      有，原告與蘇林玉燕於九十一年十二月十八日向謝明秀購
      買該土地應有部分各一００００分之一。又原告與謝明秀
      、蘇林玉燕等三人於九十一年十二月十六日共同取得臺南
      縣歸仁鄉○○○段一一三二之一一、一一三二之一三及一
      一三二之二七地號等三筆公共設施保留地，應有部分各為
      一０００００分之九九九九０、一０００００分之五、一
      ０００００分之五；原告與謝明秀、蘇林玉燕等三人於九
      十二年一月十日再共同取得臺南市○○區○○段九六三、
      九六四地號農業用地，應有部分各為一００００分之九四
      七六、一００００分之二六二、一００００分之二六二；
      造成上開七筆土地共有之事實，並規劃使之符合土地稅法
      施行細則第四十二條規定後，旋於九十二年一月十日以共
      有物分割增減數額在公告土地現值一平方公尺單價以下，
      依財政部八十一年七月六日台財稅第八一０二三八七三九
      號函釋，准免由當事人提出共有物分割現值申報之規定，
      逕向地政單位辦理共有物分割登記。經共有物分割後，蘇
      林玉燕取得臺南縣歸仁鄉○○○段一一三二之一一、一一
      三二之一三地號公共設施保留地及臺南市○○區○○段九
      六四地號農業用地應有部分一００００分之四五二八，謝
      明秀取得臺南縣歸仁鄉○○○段一一三二之二七地號公共
      設施保留地、臺南市○○區○○段九六三地號農業用地及
      臺南市○○區○○段九六四地號農業用地應有部分一００
      ００分之五四七二，原告則取得臺南市○○區○○段九七
      二、九０一之二地號應稅土地，其前次移轉現值即由原來
      每平方公尺一、一三０．七元、一六、０００元，遽提高
      為一五、九九八．八元、一九、六九０．九元，原告再於
      同年三月三日將其所有臺南市○○區○○段九七三地號土
      地，合併至同段九七二地號土地，同時將九七二地號土地
      分割增加怡中段九七二之四至之二三地號等二十筆土地，
      而其中分割增加之同段九七二之一一地號土地，嗣後又與
      同段九０三之一、九０五、九六三之三、九六三之一一地
      號等四筆土地，於同年四月二十三日合併為同段九０五地
      號土地，復再分割增加怡中段九０五之一至之五地號等五
      筆土地，而怡中段九０五之五地號土地復於同年五月十二
      日與同段九七二之五地號土地，合併為怡中段九０五之五
      地號土地。原告遂陸續於同年十一月十日、十二月十七日
      、十八日向被告所屬安南分處申報移轉如附表（一）編號
      一至十七所載十七筆土地與訴外人張家展等二十二人，因
      前次移轉現值高於申報當期之土地公告現值而無漲價，經
      核定土地增值稅為零元。另臺南市○○區○○段九一０地
      號土地原為訴外人蘇生所有，原告於九十一年十二月二十
      三日向蘇生購買該土地應有部分一００００分之一；臺南
      市○○區○○段七四五、七六七、七六八地號農業用地，
      原為訴外人鄭清盤與鄭清治所有（應有部分各二分之一）
      ，原告與蘇生於九十二年一月十三日向鄭清盤及鄭金龍購
      買上開土地應有部分各為二００００分之一九九九八及二
      ００００分之二；臺南市○○區○○段九六五、九六六地
      號農業用地，原為鄭清治所有，原告與蘇生於九十一年十
      二月三十日向鄭清治買賣上開土地應有部分各為一０００
      ０分之九九九九及一００００分之一；臺南市○○區○○
      段七０地號農業用地，原為鄭清盤與鄭清治所有，原告與
      蘇生於九十二年一月十三日向鄭清盤及鄭清治購買上開土
      地應有部分各為一００００分之五七四七及一００００分
      之四二五三；臺南市○○區○○段二二二之一、二二三之
      二地號農業用地，原為鄭清盤所有，原告與蘇生於九十一
      年十二月三十一日向鄭清盤購買上開土地應有部分一００
      ００分之九九九九及一００００分之一；臺南市○區○○
      段六０四之二地號公共設施保留地，原為訴外人郭玟希所
      有，原告與蘇生於九十一年十二月二十五日向郭玟希購買
      上開土地應有部分各為一００００分之九九九九及一００
      ００分之一；高雄縣大社鄉○○段三九三地號公共設施保
      留地，原為郭玟希所有，原告與蘇生於九十一年十二月三
      十一日向郭玟希購買上開土地應有部分一００００分之九
      九九九及一００００分之一；高雄縣鳳山市○○段一二一
      四之一地號及新庄子段一二三之四０、一二三之八０地號
      公共設施保留地，原為訴外人高維枋所有，原告與蘇生於
      九十一年十二月三十一日向高維枋買賣上開土地應有部分
      一００００分之九九九九及一００００分之一；造成上開
      十四筆共有之事實，並規劃使之符合土地稅法施行細則第
      四十二條規定後，旋於九十二年一月二十七日以共有物分
      割增減數額在公告土地現值一平方公尺單價以下，依財政
      部八十一年七月六日台財稅第八一０二三八七三九號函釋
      ，准免由當事人提出共有物分割現值申報之規定，逕向地
      政單位辦理共有物分割登記。經共有物分割後，蘇生取得
      臺南市○○區○○段九一０地號應稅土地應有部分一００
      ０００分之一七五及其餘十三筆土地，原告取得臺南市○
      ○區○○段九一０地號應稅土地應有部分一０００００分
      之九九八二五，其前次移轉現值即由原來每平方公尺一三
      ．一元遽調高為一七、六一一．五元。又臺南市○○區○
      ○段九一七之四地號土地，原為訴外人蘇吳鶴所有，原告
      與蘇生於九十一年十二月四日及九十一年十二月二十三日
      先後向蘇吳鶴購買上開土地應有部分一００００分之一及
      一００００分之九九九九；臺南市○○區○○段二二二之
      二及二二二之三地號農業用地，原為鄭清治所有，原告與
      蘇生於九十一年十二月三十日向鄭清治購買應有部分各為
      一００００分之九九九九及一００００分之一；造成上開
      三筆土地共有之事實，並規劃使之符合土地稅法施行細則
      第四十二條規定後。原告與蘇生旋於九十二年一月二十三
      日以共有物分割增減數額在公告土地現值一平方公尺單價
      以下，依財政部八十一年七月六日台財稅第八一０二三八
      七三九號函釋，准免由當事人提出共有物分割現值申報之
      規定，逕向地政單位辦理共有物分割登記。經共有物分割
      後，蘇生取得臺南市○○區○○段二二二之二地號土地應
      有部分一００００分之九０四四及總頭段二二二之三地號
      土地，原告取得臺南市○○段九一七之四地號及總頭段二
      二二之二地號土地應有部分一００００分之九五六，原告
      取得之臺南市○○區○○段九一七之四地號應稅土地，其
      前次移轉現值即由原來每平方公尺六九．五元遽調高為一
      六、０００元。原告藉由地價改算提高臺南市○○區○○
      段九一０地號土地前次移轉現值後，再於九十二年一月二
      十八日向蘇生買賣上開土地應有部分一０００００分之一
      七五，以取得全部權利，復於九十二年二月二十六日將其
      取得之臺南市○○區○○段九０一之二、九一七之四地號
      土地合併至同段九一０地號後，同時將該土地分割增加怡
      中段九一０之二至九一０之四０等三十九個地號土地，原
      告陸續自九十二年十一月十九日起向被告所屬安南分處申
      報移轉如附表（二）編號一至三十所載三十筆土地與訴外
      人徐忠炳等三十三人，因前次移轉現值等於申報當期之土
      地公告現值而無漲價，經核定土地增值稅為零元。案經被
      告所屬安南分處查獲原告明顯係利用應課徵土地增值稅之
      土地與免徵土地增值稅之公共設施保留地及不課徵土地增
      值稅之農業用地，先形成為共有後，再辦理共有物分割，
      藉由平均地權條例施行細則第二十三條第一項規定辦理共
      有割改算地價，提高如附表所示四十七筆應稅土地之前次
      移轉現值，致附表所示四十七筆土地再移轉時，依地政機
      關分割改算地價後登記之前次移轉現值計算漲價總數額結
      果，因無漲價，導致土地增值稅為零元等情觀之，原告係
      藉由向謝明秀、蘇林玉燕承買臺南市○○區○○段九七二
      、九０一之二地號應稅土地極小部分之應有部分（均為一
      ００００分之一），再與謝明秀、蘇林玉燕共同購進免徵
      土地增值稅之臺南縣歸仁鄉○○○段一一三二之一一、一
      一三二之一三及一一三二之二七地號等三筆公共設施保留
      地及不課徵土地增值稅之臺南市○○區○○段九六三、九
      六四地號農業用地，造成上揭七筆土地存在懸殊比例之共
      有關係，復於一個月內將上開七筆應稅及免徵土地增值稅
      或不課徵土地增值稅之土地進行分割，由原告取得臺南市
      安南區○○段九七二、九０一之二地號應稅土地全部，原
      告隨即將其取得之臺南市○○區○○段九七二地號應稅土
      地與其所有同段九七三、九０三之一、九０五、九六三之
      三、九六三之一一地號土地合併、分割，再將系爭十七筆
      應稅土地售予張家展等人；另原告係藉由向蘇生承買臺南
      市○○區○○段九一０地號應稅土地極小部分之應有部分
      （一００００分之一），再與蘇生共同向訴外人鄭清盤、
      鄭清治、鄭金龍、郭玟希、高維枋購進不課徵土地增值稅
      之臺南市○○區○○段七四五、七六七、七六八、九六五
      、九六六、原佃段七０、總頭段二二二之一、二二三之二
      地號等八筆農業用地，及免徵土地增值稅之臺南市○區○
      ○段六０四之二地號、高雄縣大社鄉○○段三九三地號、
      高雄縣鳳山市○○段一二一四之一、新庄子段一二三之四
      ０、一二三之八０地號等七筆公共設施保留地，造成上揭
      十四筆土地存在懸殊比例之共有關係，復於一個月內將上
      開十四筆應稅及免徵土地增值稅或不課徵土地增值稅之土
      地進行分割，由原告取得臺南市○○區○○段九一０地號
      應稅土地應有部分一０００００分之九九八二五，原告再
      藉由與蘇生共同向訴外人蘇吳鶴、鄭清治購買臺南市○○
      區○○段九一七之四地號應稅土地及不課徵土地增值稅之
      臺南市○○區○○段二二二之二及二二二之三地號農業用
      地，造成上揭三筆存在懸殊比例之共有關係，復於一個月
      內將上開三筆應稅及不課徵土地增值稅之土地進行分割，
      由原告取得臺南市○○段九一七之四地號應稅土地全部及
      總頭段二二二之二地號農業用地應有部分一００００分之
      九五六，嗣原告又向蘇生承買臺南市○○區○○段九一０
      地號應稅土地應有部分一０００００分之一七五，以取得
      全部權利，復與其取得之臺南市○○區○○段九０一之二
      及九一七之四地號土地合併、分割，再將系爭三十筆土地
      售與訴外人徐忠炳等人；衡諸原告與謝明秀、蘇林玉燕就
      臺南市○○區○○段九七二、九０一之二、原西段九六三
      、九六四、臺南縣歸仁鄉○○○段一一三二之一一、一一
      三二之一三及一一三二之二七地號等七筆土地進行之所有
      權移轉及形成共有之比例極為微小；及原告與蘇生就臺南
      市○○區○○段九一０、原西段七四五、七六七、七六八
      、九六五、九六六、原佃段七０、總頭段二二二之一、二
      二三之二、臺南市○區○○段六０四之二地號、高雄縣大
      社鄉○○段三九三地號、高雄縣鳳山市○○段一二一四之
      一、新庄子段一二三之四０、一二三之八０地號等十四筆
      土地，與臺南市○○區○○段九一七之四、總頭段二二二
      之二及二二二之三地號等三筆土地進行之所有權移轉及形
      成共有之比例極為微小，不但有違一般土地共有之常態，
      亦不利於土地之利用及經濟融通，又於短時間內辦理共有
      物分割，終究由原告取得臺南市○○區○○段九七二、九
      ０一之二、九一０、九一七之四地號應稅土地，且於進行
      一連串合併、分割後，隨即出售附表所示四十七筆應稅土
      地予他人，則原告顯係利用創設應課徵土地增值稅之土地
      與不課徵土地增值稅農業用地或免徵土地增值稅之公共設
      施保留地之共有關係後，巧妙刻意安排創設共有物分割，
      利用共有土地分割改算地價原則，墊高應稅土地之前次移
      轉現值，造成土地並無漲價之外觀，以規避該應稅土地出
      售時應課徵之土地增值稅，情實顯然。
（三）按「為實施漲價歸公，土地所有權人於申報地價後之土地
      自然漲價，應依第三十六條規定徵收土地增值稅。」「土
      地增值稅之徵收，應依照土地漲價總數額計算，於土地所
      有權移轉或設定典權時行之。」分別為平均地權條例第三
      十五條前段及第三十六條第一項前段所明定，揆其意旨在
      於土地自然增值，乃全體社會共同創造所致，就地主而言
      ，乃不勞而獲之利得，依據憲法第一百四十三條之規定，
      應由國家對於土地所有人所享之自然增值以課徵土地增值
      稅之方式收歸公有，即所謂漲價歸公。是以首揭土地稅法
      第二十八條前項及第三十一條第一項第一款等計算課徵土
      地增值稅之規定，如於土地形式上雖發生移轉之效力，但
      實質上並未就其自然漲價部分課徵土地增值稅，嗣於土地
      再移轉而應課徵土地增值稅時，除法律另有規定外，仍應
      就其未曾課徵土地增值稅以來所生之土地漲價數額課徵土
      地增值稅，方符漲價歸公之精神。此觀土地稅法第二十八
      條之二、第三十一條之一及第三十九條第二項等規定，均
      本斯旨，即徵明瞭。又所謂「稅捐規避」乃是指利用私法
      自治契約自由原則，對於私法上法形式選擇之可能性，從
      私經濟活動交易之正常觀點來看，欠缺合理之理由，而選
      擇通常所不使用之法形式，於結果上實現所意圖之經濟目
      的或經濟成果，但因不具備對應於通常使用之法形式之課
      稅要件，因此減輕或排除稅捐負擔。因此稅捐規避與合法
      的（未濫用的）節稅不同，節稅乃是依據稅捐法規所預定
      之方式，意圖減少稅捐負擔之行為。故而，納稅義務人不
      選擇稅法上所考量認為通常之法形式（交易形式），卻選
      擇與此不同之迂迴行為或多階段行為或其他異常的法形式
      ，而同時卻能減輕或排除與通常法形式相連結之稅捐上負
      擔者，即應認屬「租稅規避」，而非合法之節稅。查本件
      原告藉由向謝明秀、蘇林玉燕、蘇生承買應稅土地極小部
      分之土地應有部分，進而共同購進不課徵或免徵土地增值
      稅之土地，從而再與應稅土地進行合併分割，終至原告單
      獨取得附表所示四十七筆應稅土地出售他人，凡此各節乃
      是一連串有規劃之行為，而其目的乃藉由共有土地分割改
      算地價原則，可使免稅地墊高應稅地之前次移轉現值，進
      而於出售土地時無庸就土地自然增值部分繳納土地增值稅
      。其中原告與謝明秀、蘇林玉燕、蘇生等人間之土地移轉
      及合併分割等行為，形式上固係透過私法上契約自由之方
      式，所為合於法律形式之行為；但其中如前所述有諸多違
      反私經濟活動之正常模式，而也因此等迂迴、多階段、並
      異常之法形式行為，環環相扣結果，達成由原告出售附表
      所示四十七筆應稅土地予他人之相同經濟效果，而卻能隱
      藏一般人出售土地時之土地之自然漲價，從而排除其應負
      擔之土地增值稅，則原告之行為顯然為一「租稅規避」行
      為，原告訴稱其行為均屬依據法律規定之合法行為云云，
      並不足採。
（四）再按行政命令為行政行為之一種，其類型有緊急命令、法
      規命令、行政規則及特別規則（學者吳庚著行政法之理論
      與實用，增訂九版，第四十五頁至第四十八頁參照）。復
      按司法院釋字第二八七號解釋「行政機關基於法定職權，
      就行政法規所為之釋示，係闡明法規之原意，性質上並非
      獨立之行政命令，固應自法規生效之日起有其適用。」之
      意旨，此類解釋函令並不生何時生效或溯及既往問題，法
      理甚明。查，財政部九十三年八月十一日台財稅字第０九
      三０四五三九七三０號函釋意旨，仍係財政部基於中央稅
      捐稽徵主管機關之職權，就原持有應稅土地之土地所有權
      人，利用應稅土地與免徵或不課徵土地增值稅之土地，取
      巧安排形成共有關係，經分割後再移轉應稅土地之情形者
      ，仍應以其分割前之原規定地價或前次移轉現值為原地價
      ，計算漲價總數額課徵土地增值稅，其係在闡明實質課稅
      原則及土地稅法第二十八條、第三十一條規定之原意，使
      條文得為正確、正當之適用，其解釋本身並無創設或變更
      法律之效力，與上述規定之立法目的相符，揆諸前揭司法
      院解釋意旨，自不生何時生效或溯及既往問題。況且，被
      告並非單純以該函令作為補徵系爭土地增值稅之依據，而
      仍係依土地稅法第二十八條及第三十一條規定核課系爭土
      地增值稅，並無違反租稅法律原則及稅捐稽徵法第一條之
      一規定。故原告主張被告援用上開財政部解釋令，對原告
      補徵土地增值稅，違反憲法第十九條及稅捐稽徵法第一條
      之一之規定云云，自不足採。
（五）又稅捐稽徵法第二十一條第二項所謂另發現應徵之稅捐，
      只須其事實不在行政救濟裁量範圍內者均屬之，最高行政
      法院著有五十八年判字第三十一號判例及九十二年度五月
      份庭長法官聯席會議決議參照。又關於土地增值稅之申報
      ，依土地稅法第四十九條規定，係於土地所有權移轉或設
      定典權時，由權利及義務人檢附契約影本及有關文件，共
      同向主管稽徵機關申報其土地移轉現值。本件如前所述，
      原告係藉共有物分割增減數額公告土地現值一平方公尺單
      價以下，可免提出共有物分割現值申報之規定，逕向地政
      機關辦理共有物分割，如此一來，原告一方面對稅捐稽徵
      機關可免去其多次移轉土地及辦理合併分割之申報，從而
      對稅捐稽徵機關得隱藏各該迂迴移轉及合併分割之事實；
      另一方面則利用地政機關辦理共有物分割改算地價，迨至
      發生不課徵土地增值稅之公共設施保留地墊高系爭應稅土
      地前次移轉現值之結果，形成該應稅土地並無漲價之假象
      ，再出售予張家展等五十五人，同時向被告申報其土地移
      轉現值，至此，因被告並無原告先前合併分割之申報資料
      ，故僅依原告移轉土地予張家展等五十五人所提出經地政
      機關分割改算之前次移轉現值核課其土地增值稅，此情業
      據被告訴訟代理人於本院準備程序中陳述綦詳，並有土地
      增值稅申報書附原處分卷可稽。是被告顯然僅依原告提出
      之不完全資料而無從明瞭系爭移轉土地之漲價實情，因此
      作出不正確之土地增值稅核課處分甚明。是被告事後於核
      課期間內查得原告移轉系爭應稅土地之全貌，依據該查得
      之事證重行依土地稅法第二十八條前段、第三十一條第一
      項第一款規定，核實以分割前之前次移轉現值計算系爭土
      地真正之漲價數額，對原告補徵土地增值稅，核與稅捐稽
      徵法第二十一條第二項規定無違，亦未增加原告之負擔，
      並無違反實質課稅及公平課稅原則，亦無違反法安定性可
      言。
（六）再按「租稅之核課及免除決定，其性質上為確認性質之行
      政處分，亦即確認符合課稅法定要件之稅額或免徵之法定
      要件，其本身並非創設權利，因課稅要件之成立或減免係
      依據法律規定而成立或減免。則被上訴人對於上訴人將免
      徵處分變更為補徵核課處分，於法並無不合，本件尚無信
      賴保護原則之適用。」此有最高行政法院九十四年度判字
      第一六０五號判決足參。承前所述，被告先前就附表所示
      四十七筆應稅土地所作成之免徵土地增值稅之處分，既係
      被告在未能知悉原告以規避稅捐之方式進行該次移轉附表
      所示四十七筆應稅土地行為，該免稅之處分即難謂合法，
      則被告於本件經查明原告之規避行為後，而為核課土地增
      值稅之處分，應認係對前次違法免稅處分之撤銷。況且，
      原告出售土地本即有土地增值稅之申報問題，稅捐機關據
      以核定稅額，要與授益行政處分無關，從而，被告所屬安
      南分處本於職權依稅捐稽徵法第二十一條之規定，以九十
      三年十二月十日南巿稅安字第０九三００三二五０八號函
      及九十三年十二月三十日南巿稅安字第０九三００三四一
      二五號函，向原告補徵系爭十七筆土地之土地增值稅計五
      、七三０、七六六元，及系爭三十筆土地之土地增值稅額
      計一四、一九九、一三九元，及復查決定更正系爭十七筆
      土地之土地增值稅，計五、七二二、一五一元，合計補徵
      一九、九二一、二九０元，於法並無不合。揆諸上開說明
      ，被告原核准免徵土地增值稅之處分，其性質僅屬確認是
      否符合課稅要件之行政處分，並非創設權利之授益行政處
      分，尚無信賴保護原則之適用，是原告主張：被告原核准
      免徵土地增值稅之處分，亦即由被告做成之土地增值稅免
      稅證明書，乃對人民之授益處分，依行政程序法第一百二
      十條第一項規定應有信賴保護原則之適用云云，殊無可取
      。再者，租稅採法律主義，為憲法第十九條明定之原則，
      課稅應有法律依據，免稅亦然，被告就系爭土地所為免徵
      土地增值稅之處分，原所依據之事實適用法律規定後予以
      免稅，於事後發現該事實有誤而不符免稅之法律規定，於
      核課期間內再對原告補徵土地增值稅，自符合稅捐稽徵法
      第二十一條之規定，又稅捐稽徵法係對稅捐事項規範納稅
      義務人及稽徵程序，與行政程序法係對行政機關所為一切
      行政行為之規定，應屬特別規定而應優先適用，此參諸行
      政程序法第三條第一項規定：「行政機關為行政行為時，
      除法律另有規定者外，應依本法規定為之。」亦明。是被
      告依稅捐稽徵法第二十一條之規定，於核課期間內發現系
      爭土地於贈與當時並無免徵土地增值稅之事由，進而為本
      件之補徵土地增值稅之處分，自屬有據。原告主張：本件
      稅捐稽徵法第二十一條規定，不得排除信賴保護原則之適
      用云云，亦非可採。
（七）末按，內政部九十二年七月十五日內授中辦地字第０九二
      ００一０三八一號函釋略以：「說明二、．．．共有人不
      完全相同之數宗共有土地，倘共有人欲以協議分割之方式
      分配土地，因共有人既不完全相同，於他宗土地無所有權
      之人，自無法與他人彼此相互移轉、讓與部分所有權，不
      符『原物分配』，非屬民法物權編所稱之『協議分割』，
      其性質似屬民法債編所稱之『互易』，應準用買賣之規定
      。」惟查，本件臺南市○○區○○段九七二、九０一之二
      地號應稅土地與原西段九六三、九六四地號農業用地、臺
      南縣歸仁鄉○○○段一一三二之一一、一一三二之一三及
      一一三二之二七地號之公共設施保留地其分割前之各宗土
      地共有人為原告及謝明秀、蘇林玉燕；至臺南市○○區○
      ○段九一０、九一七之四地號應稅土地與原西段七四五、
      七六七、七六八、九六五、九六六、原佃段七０、總頭段
      二二二之一、二二三之二、二二二之二及二二二之三地號
      農業用地、臺南市○區○○段六０四之二地號、高雄縣大
      社鄉○○段三九三地號、高雄縣鳳山市○○段一二一四之
      一、新庄子段一二三之四０、一二三之八０地號之公共設
      施保留地，其分割前各宗土地共有人為原告及蘇生，二者
      係分屬不同共有物分割登記事件，其各共有物分割登記之
      各宗土地共有人完全相同，且分配予原共有人，此有共有
      物分割明細表及共有物分割地價改算明細表附原處分卷可
      稽，依上揭內政部九十二年七月十五日內授中辦地字第０
      九二００一０三八一號函意旨，此乃為民法所規定之「原
      物分配」，故原告所取得系爭土地之方式，核屬共有物分
      割性質，非為互易，有關稅捐之核課，自應適用稅法「共
      有物分割」之相關規定，從而，被告安南分處以原告為納
      稅義務人補徵系爭土地之土地增值稅，並無違誤。原告主
      張：本件共有土地之共有人並不完全相同，其土地協議分
      配行為實係互易之性質，應以互易前之原所有權人為系爭
      土地增值稅之納稅義務人云云，尚不足採。
五、綜上所述，原告之主張均無可採。從而被告所屬安南分處依
    土地稅法第二十八條前段、第三十一條第一項第一款及稅捐
    稽徵法第二十一條第二項規定，乃以九十三年十二月十日南
    巿稅安字第０九三００三二五０八號函及九十三年十二月三
    十日南巿稅安字第０九三００三四一二五號函，向原告補徵
    系爭十七筆土地之土地增值稅計五、七三０、七六六元，系
    爭三十筆土地之土地增值稅額計一四、一九九、一三九元，
    及復查決定更正系爭十七筆土地之土地增值稅為五、七二二
    、一五一元，合計補徵一九、九二一、二九０元，並無違誤
    。訴願決定予以維持，亦無不合。原告起訴意旨求為撤銷為
    無理由，應予駁回。又本件事證已臻明確，兩造其餘陳述主
    張核與本件判決之結果無涉，爰不一一論述，附此敘明。
據上論結，本件原告之訴為無理由，依行政訴訟法第一百九十五
條第一項後段、第九十八條第三項前段，判決如主文。
中    華    民    國  九十五  年    八    月  二十二  日
                  第一庭審判長法  官  呂佳徵
                              法  官  林勇奮
                              法  官  許麗華
以上正本係照原本作成。
如不服本判決，應於判決送達後二十日內向本院提出上訴書狀，
其未表明上訴理由者，應於提起上訴後二十日內向本院提出上訴
理由書（須按對造人數附繕本）；如於本判決宣示或公告後送達
前提起上訴者，應於判決送達後二十日內補提上訴理由書（須附
繕本）。未表明上訴理由者，逕以裁定駁回。
提起上訴應預繳送達用雙掛號郵票七份（每份三十四元）。
中    華    民    國  九十五  年    八    月  二十二  日
                              書記官  藍亮仁


司法院資訊處製作；財團法人民間司法改革基金會備份。
